臺灣屏東地方法院民事判決
110年度屏簡字第582號
原      告  台新國際商業銀行股份有限公司

法定代理人  尚瑞強  




訴訟代理人  許駿文  
            陳瑋杰  
            蘇炳璁  
被      告  郭峯昇  

訴訟代理人  林靜文律師（法扶律師）
被      告  郭明華  
上列當事人間請求代位請求分割遺產事件，本院於民國111年8月
25日言詞辯論終結，判決如下：
    主      文
一、原告得代位郭峯昇就被繼承人黃貴英所遺如附表一編號1所
    示之遺產辦理繼承登記。
二、被告與郭峯昇公同共有被繼承人郭清政所遺留如附表一所示
    不動產准予分割，並按附表二所示應繼分比例，分割為分別
    共有。
三、原告其餘之訴駁回。
四、訴訟費用由被告郭明華負擔9分之4，餘由原告負擔。　　
    事實及理由
一、按訴狀送達後，原告不得將原訴變更或追加他訴，但請求之
    基礎事實同一，不在此限，民事訴訟法第255條第1項第2款
    定有明文，上開規定依同法第436條第2項於簡易程序亦有適
    用。本件原告起訴原聲明請求：㈠被告應就被繼承人郭清政
    所所遺留如附表一所示不動產辦理繼承登記。㈡被告公同共
    有被繼承人郭清政所遺留如附表一所示不動產准予分割，並
    按附表二所示應繼分比例，分割為分別共有；嗣於言詞辯論
    時，變更聲明請求：㈠被告應就被繼承人黃貴英所遺留如附
    表一所示不動產辦理繼承登記。㈡被告公同共有被繼承人郭
    清政所遺留如附表一所示不動產准予分割，並按附表二所示
    應繼分比例，分割為分別共有。核原告所為訴之變更，乃係
    基於其代位被代位人郭峯昇行使遺產分割請求權之同一基礎
    事實，且係補充法律上之陳述，揆諸前揭規定及說明，原告
    所為訴之變更，於法尚無不合，應予准許。
二、本件被告郭明華經合法通知，未於言詞辯論期日到場，核無
    民事訴訟法第386條各款所列情形，爰依原告聲請，由其一
    造辯論而為判決。
三、原告主張：訴外人即原債務人郭昶宏積欠原告債務新臺幣（
    下同）205,732元及利息未清償，經原告取得執行名義，其
    已陷於無資力。而被繼承人郭清政於民國103年5月15日死亡
    ，遺有如附表一所示不動產（下稱系爭遺產），被告郭峯昇
    、郭明華及訴外人黃貴英為其全體繼承人（郭昶宏則拋棄繼
    承），嗣黃貴英於109年4月5日死亡，被告郭峯昇、郭明華
    及訴外人郭昶宏為其全體繼承人，郭昶宏再於110年3月16日
    死亡並由被告郭峯昇單獨繼承（被告郭明華則拋棄繼承），
    故被告2人就郭清政之應繼分如附表二所示。被告郭峯昇繼
    承原債務人郭昶宏之遺產後，卻怠於分割系爭遺產以於繼承
    郭昶宏遺產之範圍內清償郭昶宏對原告之債務，原告為保全
    債權，爰依民法第242條、第1164條等規定代位被告郭峯昇
    請求分割遺產，由被告依附表二所示應繼分比例分別共有，
    又黃貴英公同共有如附表一所示不動產（即其為公同共有人
    之一），未經其繼承人即被告郭峯昇、郭明華辦理繼承登記
    ，爰請求命被告就上開不動產辦理繼承登記，以利分割系爭
    遺產等語，並聲明：前開變更後之聲明所示。
四、被告部分：
　㈠被告郭峯昇則以：伊與郭昶宏失聯多年，伊收到法院文書才
    知道郭清政、黃貴英、郭昶宏均已歿，郭昶宏之欠款與伊無
    關，且伊自109年11月即因案遭羈押迄今（嗣該案判決確定
    ，現執行中），並未怠於分割遺產等語，並聲明：⒈原告之
    訴駁回；⒉願供擔保請准宣告免為假執行。
　㈡被告郭明華未於言詞辯論期日到場，亦未提出準備書狀作何
    聲明或陳述。
五、得心證之理由：
　㈠被告郭峯昇部分：
　⒈就遺產之分割，係以消滅遺產之公同共有關係為目的，雖然
    必須繼承人全體始得為之。惟債權人基於民法第242條規定
    ，乃代位行使債務人之權利，代位權僅為債權人對於債務人
    與第三債務人間之權利義務關係，並非構成訴訟標的之事項
    ，故不得一方面以自身為原告代位債務人行使權利，另一方
    面同時再將被代位人（即債務人）一併列為共同被告，而形
    成債務人對自己行使權利之矛盾情形；於此情形，法院應將
    債權人對債務人列為共同被告部分之訴，予以駁回（最高法
    院64年7月8日64年度第5次民庭庭推總會會議決定(一)、93
    年度台抗字第696號民事裁定、臺灣高等法院暨所屬法院102
    年法律座談會民事類提案第5號研討結果參見）。
　⒉原告主張代位郭峯昇就黃貴英所遺如附表一所示之遺產辦理
    繼承登記，及請求分割被繼承人郭清政如附表一所示之遺產
    ，依上說明，自無將郭峯昇列為被告之必要，而欠缺權利保
    護必要，爰依民事訴訟法第249條第2項規定，將其對於郭峯
    昇部分之訴，予以駁回。
　㈡被告郭昶宏部分：
　⒈原告主張之上揭事實，業據其提出本院109年度司促字第7730
    號支付命令及確定證明書、被繼承人郭清政、黃貴英、郭昶
    宏之除戶戶籍謄本及繼承系統表、本院勝家協103年度司繼
    字第742號公告、本院進家協110年度司繼字第455號公告、
    如附表一編號1土地登記謄本、地籍異動索引、被告之戶籍
    謄本等資料為憑（本院卷一第13至15、24至25、29、328至3
    47頁），且有財政部臺北國稅局松山分局110年9月17日財北
    國稅松綜所字第1101712961號函暨黃貴英全國財產稅總歸戶
    財產查詢清單、屏東縣政府財稅局110年12月2日屏財稅房字
    第1100049076號函暨如附表一編號2、3房屋課稅明細表、財
    政部南區國稅局屏東分局111年1月24日南區國稅屏東營所字
    第1111300696號函暨郭清政遺產稅核定通知書、郭昶宏109
    年財產所得調件結果等資料存卷足參（本院卷一第51至53、
    101至203、227至230頁及卷末證件存置袋），並經本院依職
    權調閱本院103年度司繼字第742號、110年度司繼字第455號
    卷宗核閱無誤，被告郭峯昇就上情並無爭執，而被告郭明華
    經本院合法通知後，既未於言詞辯論期日到場爭執，復未提
    出書狀答辯以供本院斟酌，依民事訴訟法第280條第3項前段
    準用同條第1項前段規定，視同自認，堪信原告此部分主張
    為真實。
　⒉按因繼承於登記前已取得不動產物權者，應經登記，始得處
    分其物權，民法第759條定有明文。又繼承人將公同共有之
    遺產，變更為分別共有，係使原公同關係消滅，另創設繼承
    人各按應有部分對遺產有所有權之新共有關係，其性質應屬
    分割共有物之處分行為，故該遺產如係不動產，繼承中一人
    或數人除經全體繼承人同意外，非先為全體繼承人之利益，
    辦理公同共有之繼承登記後，依民法第759條之規定，應不
    得逕行請求將該遺產變更為分別共有登記（最高法院85年度
    台上字第1873號判決意旨參照）。經查，如附表一所示編號
    1不動產登記所有人仍為黃貴英（與被告公同共有1/6），有
    土地登記謄本可參（本院卷第291至293頁），其繼承人即被
    告郭峯昇、郭明華尚未辦理繼承登記，又因分割遺產屬處分
    行為須登記後方得為之，原告訴請被告就如附表一編號1所
    示不動產辦理繼承登記，為有理由，應予准許，爰判決如主
    文第1項所示，至如附表編號2、3所示不動產既未經辦理保
    存登記，自無從辦理繼承登記，應駁回之。
　⒊復按債務人怠於行使其權利時，債權人因保全債權，得以自
    己之名義，行使其權利；而繼承人有數人時，在分割遺產前
    ，各繼承人對於遺產全部為公同共有；又繼承人得隨時請求
    分割遺產；民法第242條、第1151條、第1164條分別定有明
    文。經查，郭清政所遺如附表一所示之不動產並無不能分割
    之情形，亦無公同共有存續期間不能分割，或有分管契約之
    約定，且郭昶宏生前對原告所負如前債務本息、違約金迄未
    清償，其於109年度無所得、財產，此有稅務電子閘門財產
    所得調件明細表可資佐證（本院卷一末證件存置袋內），足
    見郭峯昇繼承郭昶宏遺產後，依郭昶宏所遺之現有積極遺產
    應不足以清償積欠原告之債務。郭峯昇既為郭清政之繼承人
    ，本得依法行使遺產分割請求權，以消滅如附表一所示不動
    產之公同共有關係，惟迄未請求分割遺產，致原告之債權無
    法受償，堪認郭峯昇如欲以郭昶宏之積極遺產清償郭昶宏消
    極遺產時確已陷於無資力，怠於行使其權利，為保全債權之
    必要，原告自得代位郭峯昇請求分割遺產。
　⒋再按分割共有物之方法，除原物分割、變價分割外，將公同
    共有關係改為分別共有關係，不失為分割方法之一，此於遺
    產分割，亦適用之。本院審酌原告僅為保全其對債務人郭峯
    昇之債權（即郭峯昇繼承郭昶宏之債務），於被告均未同意
    以變價方式分割之前提下，如逕以變賣方式分割，被告將有
    喪失共有權之虞，顯非適當之分割方法；又將附表一所示不
    動產從將公同共有改為分別共有，無損各共有人之利益，且
    共各有人中一人出售其應有部分時，依土地法第34條之1第4
    項之規定，其餘共有人有依同一價格優先購買權，仍有保留
    該不動產完整性之可能。是依遺產之性質、共有情形、經濟
    效用及兩造利益等情事，認將附表一所示不動產按各繼承人
    之應繼分比例分割為分別共有為適當，爰判決如主文第2項
    所示。
六、綜上所述，原告依民法第242條、第1164條規定，代位被告
    郭峯昇請求如主文第1、2項所示，為有理由，應予准許，其
    餘部分，則無理由，應予駁回。
七、末按因共有物分割、經界或其他性質上類似之事件涉訟，由
    敗訴當事人負擔訴訟費用顯失公平者，法院得酌量情形，命
    勝訴之當事人負擔其一部，民事訴訟法第80條之1定有明文
    。又分割遺產之訴，核其性質，兩造本可互換地位，本件原
    告代位郭峯昇訴請分割遺產雖於法有據，然被告之應訴乃法
    律規定所不得不然，且本件分割結果，兩造均蒙其利，訴訟
    費用之負擔自以參酌各繼承人之應繼分比例分擔較為公允，
    爰諭知如主文第4項所示。
八、訴訟費用分擔之依據：民事訴訟法第80條之1。
中　　華　　民　　國　　111 　年　　9 　　月　　 8　　日
                  屏東簡易庭  法  官  彭聖芳
正本係照原本作成。
如對判決上訴，須於判決送達後20日內向本院提出上訴狀，其未
表明上訴理由者，應於提出上訴後20日內向本院補提理由書狀（
均須按他造當事人之人數附繕本）。
如委任律師提起上訴者，應一併繳納上訴審裁判費。
中　　華　　民　　國　　111 　年　　9 　　月　　 8　　日
                  　　　　　  書記官  謝鎮光

附表一：被繼承人郭清政所留遺產
編號         遺產名稱      備註  1 屏東縣○○市○○段○○段0000地號土地（權利範圍1/6） 現由被告郭峯昇、郭明華與訴外人黃貴英公同共有。  3 門牌號碼屏東縣○○市○○里○○街0巷00號未辦保存登記建物（權利範圍16667分之100000） 同上。  4 門牌號碼屏東縣○○市○○里○○街0巷00號未辦保存登記建物（權利範圍16667分之100000） 同上。 
　　
附表二：繼承人應繼分比例
編號 繼承人姓名 應繼分比例  1 郭峯昇    5/9  2 郭明華    4/9